臺灣高等法院刑事判決
108年度上訴字第3798號
上  訴  人  
即  被  告  鄒易男




上列上訴人因違反毒品危害防制條例案件，不服臺灣士林地方法
院108年度審訴字第324號，中華民國108年9月25日第一審判決（
起訴案號：臺灣士林地方檢察署107年度毒偵字第2527號、108年
度偵字第7362號），提起上訴，本院判決如下：
    主  文
原判決撤銷。
鄒易男持有第二級毒品純質淨重二十公克以上，累犯，處有期徒
刑壹年貳月，扣案如附表編號2至4所示之物均沒收銷燬；又施用
第一級毒品，累犯，處有期徒刑捌月，扣案如附表編號1所示之
物沒收銷燬。有期徒刑部分，應執行有期徒刑壹年捌月。
    事  實
一、鄒易男前於民國88年間因施用毒品案件，經臺灣板橋地方法
    院（現更名為臺灣新北地方法院，下稱新北地院）以88年度
    毒聲字第2159號裁定送觀察、勒戒後，認無繼續施用毒品之
    傾向，於88年4月16日釋放出所，並經臺灣板橋地方法院檢
    察署（現更名為臺灣新北地方檢察署，下稱新北地檢署）檢
    察官以88年度偵字第8382號為不起訴處分確定；復於前開觀
    察、勒戒執行完畢釋放後5年內之89年間，因施用毒品案件
    ，經新北地院以89年度毒聲字第3040號裁定送觀察、勒戒後
    ，認無繼續施用毒品之傾向而出所，並經新北地檢署檢察官
    以89年度毒偵字第3688號為不起訴處分確定。嗣又㈠於98年
    間因槍砲彈藥刀械管制條例案件，經新北地院以98年度訴字
    第3881號判決判處有期徒刑4月，併科罰金新臺幣（下同）1
    0,000元確定；㈡於98年間因持有毒品案件，經新北地院以98
    年度訴字第3310號判決判處有期徒刑2年確定。上揭㈠㈡之有
    期徒刑部分，嗣經新北地院以100年度聲字第2298號裁定應
    執行刑有期徒刑2年2月確定後，接續另案應執行之有期徒刑
    2年7月之後自101年3月24日起執行，於102年6月20日假釋後
    ，迄103年2月7日假釋期滿未經撤銷，其未執行之刑以已執
    行論。詎其仍不知悔改，明知海洛因、甲基安非他命分別係
    屬毒品危害防制條例第2條第2項第1、2款所規定之第一、二
    級毒品，不得持有及施用，竟基於持有第二級毒品純質淨重
    20公克以上之犯意，於107年11月19日某時，在新北市土城
    區某處，向真實姓名年籍不詳綽號「阿德」之成年男子，以
    135,000元之價格購買第二級毒品甲基安非他命21包（純質
    淨重逾289公克）。復於同日某時，在其位於新北市○○區○市
    ○路0段000號18樓之住處內，自其前揭購得之甲基安非他命
    中取出少許，以將甲基安非他命及海洛因置於玻璃球燒烤吸
    食煙霧之方式，同時施用第一級毒品海洛因及第二級毒品甲
    基安非他命1次。嗣於同日晚上7時20分許，鄒易男因另案通
    緝中，為警在其上開住處之地下3樓電梯口緝獲，其在有偵
    查犯罪職權之機關或公務員發覺前，即主動交出隨身背包、
    手提袋內之海洛因7包（合計淨重8.68公克，驗餘合計淨重8
    .67公克）、甲基安非他命9包予警方，其又帶同警方前去上
    開住處內，將甲基安非他命12包（連同前開9包，共21包，
    合計淨重297.94公克，驗餘合計淨重297.86公克，驗前總純
    質淨重約289公克），以及殘渣袋1個（內含殘留之甲基安非
    他命殘渣）、玻璃球吸食器1組（內含殘留之甲基安非他命
    殘渣）交予警方，並於警詢時坦承上開施用及持有第一、二
    級毒品犯行而自首，又經警採集其尿液送驗結果，呈安非他
    命、甲基安非他命、嗎啡、可待因陽性反應，而查悉上情。
二、案經臺北市政府警察局中正第二分局移送臺灣士林地方檢察
    署檢察官偵查起訴。 
    理  由
一、證據能力部分：
    本判決下列認定犯罪事實所憑被告以外之人於審判外所為之
    陳述（含書面供述），檢察官、被告於本院言詞辯論終結前
    均未聲明異議。本院審酌本案證據資料作成時之情況，核無
    違法取證或其他瑕疵，證據力亦無明顯過低之情形，且與待
    證事實具有關連性，認為以之作為證據為適當，依刑事訴訟
    法第159條之5規定，自均得作為證據。至非供述證據部分，
    檢察官、被告亦均不爭執證據能力，且均查無違反法定程序
    取得之情形，自亦有證據能力。
二、認定犯罪事實所憑之證據及理由：
  ㈠上開犯罪事實，業據被告於警詢、偵查、原審及本院審理時
    坦承不諱，而被告於107年11月19日為警查獲後，經警採集
    其尿液送台灣尖端先進生技醫藥股份有限公司檢驗後，確呈
    安非他命、甲基安非他命、嗎啡、可待因陽性反應，有臺北
    市政府警察局偵辦毒品案件尿液檢體委驗單（尿液檢體編號
    ：124304）、濫用藥物檢驗報告（尿液檢體編號：124304）
    在卷可按（毒偵卷第241、243頁）。此外，復有臺北市政府
    警察局中正第二分局搜索扣押筆錄、扣押物品目錄表、現場
    及扣押物照片、自願受搜索同意書、勘察採證同意書在卷（
    毒偵卷第41至43、45至48、51至72、105、109頁），及米白
    色粉末7包、白色晶體21包、殘渣袋1個、玻璃球吸食器1組
    扣案可資佐證。又上開扣案米白色粉末7包經法務部調查局
    鑑定，確檢出海洛因成分，合計淨重8.68公克，驗餘合計淨
    重8.67公克，有該局濫用藥物實驗室107年12月14日調科壹
    字第10723029860號鑑定書在卷可按（毒偵卷第254頁）；又
    白色晶體21包經內政部警察局刑事警察局鑑定，確檢出甲基
    安非他命成分，合計淨重297.94公克，驗餘合計淨重297.86
    公克，驗前總純質淨重約289公克，有該局108年3月13日刑
    鑑字第1078017255號鑑定書附卷足憑（毒偵卷第268至269頁
    ）；又殘渣袋1個及玻璃球吸食1組經送交通部民用航空局航
    空醫務中心鑑定，均檢出甲基安非他命成分，亦有該中心10
    7年11月30日航藥鑑字第0000000號毒品鑑定書在卷可證（毒
    偵卷第248頁），從而，足認被告之任意性自白確與事實相
    符，堪以採信。
  ㈡按施用第一、二級毒品為犯罪行為，毒品危害防制條例第10
    條第1項及第2項各定有處罰明文。故施用該毒品者，依前揭
    規定本應科以刑罰。惟基於刑事政策，對合於一定條件之施
    用者，依同條例第20條、第23條之規定，施以觀察、勒戒及
    強制戒治之保安處分。嗣因其程序過於繁雜，上揭條例於92
    年7月9日修正公布，自93年1月9日施行，將第20條、第23條
    之保安處分程序，單純區分為「初犯」、「五年內再犯」及
    「五年後再犯」三種；「初犯」者，經觀察、勒戒或強制戒
    治後，應為不起訴處分或不付審理之裁定；經觀察、勒戒或
    強制戒治執行完畢釋放後，「五年內再犯」者，依法追訴或
    裁定交付審理。至於經觀察、勒戒或強制戒治執行完畢釋放
    後，「五年後再犯」者，仍適用「初犯」規定，先經觀察、
    勒戒或強制戒治之程序。從而依上揭修正後之規定，限於「
    初犯」及「五年後再犯」二情形，始應先經觀察、勒戒或強
    制戒治程序。倘被告於五年內已再犯，並經依法追訴處罰或
    依修正前舊法規定再次觀察、勒戒或強制戒治，縱其第三次
    （或第三次以上）再度施用毒品之時間，在初犯經觀察、勒
    戒或強制戒治執行完畢釋放五年以後，已不合於「五年後再
    犯」之情形，而應依該條例第10條追訴處罰（最高法院104
    年度台非字第213號判決、105年度台非字第26號判決意旨參
    照）。故被告於初犯施用毒品經觀察、勒戒執行完畢釋放後
    ，既已於5年內再犯施用毒品之罪，經依修正前舊法規定再
    次觀察、勒戒，此有本院被告前案紀錄表1件在卷可稽，本
    件被告所犯施用毒品犯行，雖距初犯經觀察、勒戒執行完畢
    之時間，已有5年以上，但因之前業已「五年內再犯」，並
    經依修正前舊法規定再次觀察、勒戒，自不合於毒品危害防
    制條例第20條第3 項「五年後再犯」之規定，應無再送觀察
    、勒戒之必要，而應由檢察官就被告本件施用毒品犯行逕行
    依法追訴。
  ㈢綜上所述，本案事證明確，被告以上犯行洵堪認定，應依法
    論罪科刑。
三、論罪及刑罰加重減輕之事由：
  ㈠核被告鄒易男所為，係犯毒品危害防制條例第11條第4項之持
    有第二級毒品純質淨重20公克以上罪，及同條例第10條第1
    項之施用第一級毒品罪。被告上開施用第二級毒品之輕度行
    為應為持有第二級毒品純質淨重20公克以上之重度行為所吸
    收，不另論罪，因此，其施用第二級毒品甲基安非他命之犯
    行，即無從再與施用第一級毒品海洛因之犯行論以想像競合
    犯。又其於施用海洛因前後之持有海洛因犯行，為高度之施
    用行為所吸收，不另論罪。
  ㈡被告犯上開持有第二級毒品純質淨重20公克以上罪，及施用
    第一級毒品罪，犯意各別，行為互殊，應予分論併罰。
  ㈢累犯加重部分：
    查被告前有如事實欄所示之前科紀錄，有本院被告前案紀錄
    表在卷足憑，其於有期徒刑執行完畢後，5年以內故意再犯
    本件上開有期徒刑以上之2罪，均合於累犯規定。108年2月2
    2日公布之司法院釋字第775號解釋認：刑法第47條第1項累
    犯規定，不分情節一律加重最低本刑，不符憲法罪刑相當原
    則，抵觸憲法第23條比例原則，應自解釋公布日起2年內修
    正之；於修正前，法院就個案應依解釋意旨，裁量是否加重
    最低本刑。亦即法院仍得斟酌個案情形裁量是否加重最低本
    刑，並未完全排除累犯規定之適用。本院審酌被告前已有施
    用毒品、持有毒品前科，此有前開本院被告前案紀錄表可證
    ，其並經入監執行，又再犯本案，屢犯相同罪質之罪，顯見
    其對刑罰之反應力薄弱，惡性非輕，且依其情節，亦無加重
    最低本刑後過苛之情形，故均依刑法第47條第1項累犯規定
    加重其刑。
  ㈣自首減輕部分：  
    按刑法第62條所謂「發覺」，固非以有偵查犯罪權之機關或
     人員確知其人犯罪無誤為必要，而於對其發生嫌疑時，即
    得謂為已發覺；但此項對犯人之嫌疑，仍須有確切之根據得
    為合理之可疑者，始足當之，若單純主觀上之懷疑，要不得
    謂已發生嫌疑（最高法院72年台上字第641號判例意旨參照
    ）。查本件被告因另案通緝中，於107年11月19日晚上7時20
    分許，在其位於新北市○○區○市○路0段000號18樓住處之地下
    3樓電梯口為警緝獲，經警詢問有無持有違禁品時，被告即
    主動交出隨身背包、手提袋內之海洛因7包、甲基安非他命9
    包予警方，其又帶同警方前去上開住處內，將甲基安非他命
    12包，以及殘渣袋1個（內含殘留之甲基安非他命殘渣）、
    玻璃球吸食器1組（內含殘留之甲基安非他命殘渣）等物交
    予警方扣案，並於警詢時坦承上開施用及持有第一、二級毒
    品犯行等情，有被告於警詢中之陳述在卷可稽（毒偵卷第19
    至20、22至23頁），並有刑事案件報告書所載之查獲事實足
    資佐證（毒偵卷第4頁），是警方查獲本案之緣由，係因被
    告為通緝犯，警方乃予緝獲，此尚不足以認對被告本案犯行
    已有合理之懷疑。旋被告主動交出本案之扣案毒品，並於警
    詢時坦白供述有上開施用及持有第一、二級毒品犯行，堪認
    被告是於有偵查犯罪職權之機關或公務員發覺前，即向員警
    自首，其嗣並接受裁判，合於自首之要件，爰均依刑法第62
    條前段規定減輕其刑，並依法先加後減之。
四、撤銷改判之理由、科刑及沒收：
  ㈠原審對被告予以論罪科刑，固非無見，惟被告所犯本件2罪均
    係自首，業如前述，原審未依自首規定減輕其刑，容有未洽
    。被告據此上訴指摘，為有理由，應由本院將原判決均撤銷
    改判。
  ㈡爰以行為人之責仼為基礎，審酌被告前因施用毒品經觀察、
    勒戒及法院判處罪刑後，仍無法斷絕施用毒品惡習，顯見其
    自制力不佳，復又違反國家禁令而非法持有毒品，所為實不
    足取，惟衡施用毒品行為於本質上係屬自我戕害行為，再參
    酌被告犯罪後自首並始終坦承犯行之犯後態度，及其犯罪之
    動機、手段、持有毒品之數量，與其品行、智識程度等一切
    情狀，分別量處如主文第2項所示之刑，並定其應執行之刑
    。
  ㈢沒收部分：
    ⒈扣案之海洛因7包（合計淨重8.68公克，驗餘合計淨重8.67
      公克），係屬第一級毒品，又甲基安非他命21包（合計淨
      重297.94公克，驗餘合計淨重297.86公克，驗前總純質淨
      重約289公克），為第二級毒品，除鑑析用罄部分，堪認
      業已滅失外，其餘應依毒品危害防制條例第18條第1項前
      段規定宣告沒收銷燬；另直接包裝上開毒品之包裝袋，因
      其上殘留之毒品均難以析離，且無析離之實益與必要，應
      視同毒品，亦沒收銷燬之。
    ⒉扣案之殘渣袋1個、玻璃球吸食器1組，因內含殘留之甲基
      安非他命殘渣，難以析離，且無析離之實益與必要，亦應
      視同毒品沒收銷燬之。
據上論斷，應依刑事訴訟法第369條第1項前段、第364條、第299
條第1項前段，毒品危害防制條例第10條第1項、第11條第4項、
第18條第1項前段，刑法第11條、第47條第1項、第62條前段、第
51條第5款，判決如主文。
本案經檢察官周禹境提起公訴，檢察官林黛利到庭執行職務。
中    華    民    國   109    年    1     月    22    日
                  刑事第七庭  審判長法  官  孫惠琳
                                    法  官  連雅婷
                                    法  官  戴嘉清
以上正本證明與原本無異。
如不服本判決，應於收受送達後20日內向本院提出上訴書狀，其
未敘述上訴之理由者並得於提起上訴後20日內向本院補提理由書
（均須按他造當事人之人數附繕本）「切勿逕送上級法院」。
                                    書記官  高建華
中    華    民    國    109   年    1     月    22    日
附錄：本案論罪科刑法條全文
毒品危害防制條例第10條
施用第一級毒品者，處六月以上五年以下有期徒刑。
施用第二級毒品者，處三年以下有期徒刑。
毒品危害防制條例第11條
持有第一級毒品者，處三年以下有期徒刑、拘役或新臺幣五萬元
以下罰金。
持有第二級毒品者，處二年以下有期徒刑、拘役或新臺幣三萬元
以下罰金。
持有第一級毒品純質淨重十公克以上者，處一年以上七年以下有
期徒刑，得併科新臺幣一百萬元以下罰金。
持有第二級毒品純質淨重二十公克以上者，處六月以上五年以下
有期徒刑，得併科新臺幣七十萬元以下罰金。
持有第三級毒品純質淨重二十公克以上者，處三年以下有期徒刑
，得併科新臺幣三十萬元以下罰金。
持有第四級毒品純質淨重二十公克以上者，處一年以下有期徒刑
，得併科新臺幣十萬元以下罰金。
持有專供製造或施用第一級、第二級毒品之器具者，處一年以下
有期徒刑、拘役或新臺幣一萬元以下罰金。

附表：
編號         扣案物品名稱數量                      1     第一級毒品海洛因柒包（合計淨重捌點陸捌公克，驗餘合計淨重捌點陸柒公克，含包裝袋柒個）        2           第二級毒品甲基安非他命貳拾壹包（合計淨重貳佰玖拾柒點玖肆公克，驗餘合計淨重貳佰玖拾柒點捌陸公克，驗前總純質淨重約貳佰捌拾玖公克，含包裝袋貳拾壹個）                                      3     殘渣袋壹個（內含殘留之甲基安非他命殘渣，含包裝袋壹個）                                      4  玻璃球吸食器壹組（內含殘留之甲基安非他命殘渣）